臺灣高等法院刑事判決
108年度上訴字第3267號
上  訴  人  
即  被  告  朱建欣  


選任辯護人  陳明正律師
            馬廷瑜律師
上列上訴人即被告因詐欺等案件，不服臺灣臺北地方法院108年
度訴字第152號，中華民國108年8月21日第一審判決（起訴案號
：臺灣臺北地方檢察署108年度少連偵字第11號、108年度偵字第
519號），提起上訴，本院判決如下：
    主  文
原判決撤銷。
甲○○犯三人以上共同冒用公務員名義詐欺取財罪，累犯，處有期
徒刑壹年貳月。扣案如附表二所示之物沒收。 
    事  實
一、甲○○於民國107年12月間經某詐欺集團成員「黃國旻」之介
    紹，加入「黃國旻」、不詳機房人員（撥打電話）暨提領贓
    款之人（俗稱車手）等成員所組成三人以上以詐術為手段，
    具有持續性、牟利性之有結構性詐欺集團組織，該詐欺集團
    組織另藉由某真實姓名、年籍不詳，綽號「阿偉」之成員友
    人蘇振豪、郭詠濬（原名郭恒嘉）（蘇振豪、郭詠濬均業經
    原審判決確定）之引介，委由林威均（亦經原審判決確定）
    擔任集團車手頭，並約定各次可取得詐得金額25%做為報酬
    ，並自該報酬中取出蘇振豪依各次實際詐得款項可分得之10
    %介紹費，嗣林威均又引介張子彧（亦經原審判決確定）擔
    任車手，約定每次可得新臺幣（下同）25,000元之報酬。甲
    ○○、「黃國旻」、「阿偉」、蘇振豪暨所屬詐欺集團不詳機
    房人員及車手林威均、張子彧等人，即共同基於意圖為自己
    不法所有之三人以上冒用公務員名義詐欺取財及洗錢之犯意
    聯絡，先由詐欺集團機房某不詳成年成員自107年12月11日
    中午12時起至同年月24日上午某時，陸續撥打電話予乙○○，
    先佯以聯邦商業銀行行員，謊稱其所有聯邦商業銀行帳戶經
    他人委託提領款項云云，復佯為「林嘉慶」員警、臺灣臺北
    地方檢察署「張文傑」檢察官等公務員身分，訛稱其聯邦商
    業銀行帳戶涉及詐欺案件，需提出保證金云云，致乙○○陷於
    錯誤，遂依詐欺集團成員之指示攜帶款項前往指定地點，而
    林威均於接獲同屬詐欺集團成員，微信暱稱「普拿疼」、「
    閃耀之星」等人之通知後，即將取款時間、地點告知張子彧
    ，由張子彧先後於如附表一編號1至4所示取款時間，前往如
    附表一編號1至4所示取款地點，向乙○○收取如附表一編號1
    至4所示詐騙款項，再於如附表一編號1至4所示轉交（林威
    均）之時間、地點，將所得款項交付林威均，林威均則自各
    次詐得款項中拿取25%之金額，除依前揭約定交付款項予張
    子彧作為報酬及予蘇振豪充作介紹費外，其餘則歸自己所有
    ，而剩餘75%之款項即如附表一編號1至4所示轉交（甲○○）
    之金額，則於如附表一編號1至4所示轉交（甲○○）之時間、
    地點交予甲○○，甲○○再上繳予「黃國旻」，以此方法製造金
    流之斷點，致無從追查前揭犯罪所得之去向，而掩飾或隱匿
    該犯罪所得。嗣乙○○於107年12月25日上午6時許驚覺受騙，
    遂報警處理，並配合警方偵辦，於同日下午4時8分許，依照
    詐欺集團成員之指示，持假鈔前往臺北市○○區○○○○○○0號公
    廁後面，待張子彧出面取款時，旋遭在場埋伏之警察逮捕，
    並循線查獲甲○○、林威均、蘇振豪、郭詠濬等人，並扣得如
    附表二所示甲○○所有OPPO廠牌行動電話1支（含門號0000000
    000號SIM卡1張）。
二、案經乙○○訴由臺北市政府警察局大安分局報請臺灣臺北地方
    檢察署檢察官偵查起訴。
    理  由
壹、程序部分： 
一、按被告以外之人於審判外之言詞或書面陳述，雖不符刑事訴
    訟法第159條之1至第159條之4之規定，而經當事人於審判程
    序同意作為證據，法院審酌該言詞陳述或書面陳述作成時之
    情況，認為適當者，亦得為證據；當事人、代理人或辯護人
    於法院調查證據時，知有第159條第1項不得為證據之情形，
    而未於言詞辯論終結前聲明異議者，視為有前項之同意；刑
    事訴訟法第159條之5定有明文。查本判決下列認定事實所引
    用之上訴人即被告甲○○（下稱被告）以外之人於審判外所為
    之供述證據資料（包含人證與文書證據等證據），公訴人、
    被告及其辯護人等對本院提示之卷證，均表示同意有證據能
    力，且迄至言詞辯論終結前亦未聲明異議，本院審酌上開證
    據資料製作時之情況，尚無違法不當或證明力明顯過低之瑕
    疵，亦認以之作為證據，應屬適當。
二、本判決下列認定事實所引用之非供述證據，並無證據證明係
    公務員違背法定程序取得之證據，且與本件待證事實具有自
    然之關聯性，均得作為證據。
貳、實體部分：
一、認定被告犯罪所依憑證據及理由：
  ㈠訊據被告就上揭犯罪事實所指加入詐欺集團組織、3 人以上
    共同冒用公務員名義詐欺取財及洗錢之犯行，於本院審理時
    均坦承不諱（本院卷第132頁），並與共犯蘇振豪、郭詠濬
    、張子彧、林威均等人所述互核相符（偵字第519號卷一第5
    3-57、59-60、91-99、179-184、217-219、221-223、225-2
    27頁；偵字第519號卷二第23-25、第213-216頁；少連偵卷
    第11-17、19-20、125-128頁；聲羈字第47號卷第23-27頁；
    聲羈字第443號卷第77-89、91-97頁；原審卷第49-55、113-
    119頁），並經證人即告訴人乙○○指述綦詳（偵字第519號卷
    一第13-17頁；偵字第519號卷二第145-147頁），並有扣押
    物品照片、臺北市政府警察局贓物認領保管單、手機通話紀
    錄截圖、告訴人之郵局存摺影本1份、告訴人女兒陳怡雯之
    富邦銀行、台灣銀行、郵局存摺影本各1 份、告訴人配偶許
    綉麗之郵局、台灣銀行存摺影本各1份、扣押物品目錄表、
    被告手機所拍攝之收取現金照片、被告與「黃國旻」之LINE
    對話紀錄截圖、大安森林公園監視器畫面翻拍照片8 張、車
    號000-0000自用小客車之車輛詳細資料報表等在卷可稽（偵
    字第519號卷一第23、25、27、29-33、35-39、41-49、69、
    111、51、161-168、170-174、193、207-208頁；少連偵卷
    第35頁），足認被告上開任意性自白與事實相符。
  ㈡被告參與犯罪組織及所為3 人以上共同冒用公務員名義詐欺
    取財部分，另參以：
    依被告之供述、證人即共犯林威均、蘇振豪、郭詠濬、張子
    彧所述之犯罪情節以及證人即被害人乙○○所述遭詐騙之經過
    ，可知被告及共犯林威均、張子彧所參與之「黃國旻」、「
    阿偉」所屬之團體，其成員均係以詐騙他人金錢獲取不法所
    得為目的，去電被害人並以假冒公務員，諉稱被害人所有帳
    戶涉及犯罪須交付保證金之方法施用詐術、索取金錢、上下
    聯繫、指派工作或擔任車手取款等，堪認其等所參與之集團
    ，係透過縝密之計畫與分工，成員彼此間相互配合，由多數
    人所組成之於一定期間內持續以實施詐欺為手段而牟利，並
    具有完善結構之組織，屬3人以上，以實施詐術為手段，所
    組成具有持續性、牟利性之有結構性犯罪組織，是該詐欺集
    團，該當於組織犯罪防制條例第2條第1 項所稱之犯罪組織
    ，應堪認定。而被告於本案既已受「黃國旻」之指示，而與
    共犯林威均接洽、收取詐騙款項，再將該款項交付「黃國旻
    」，其應可知悉本件係屬3人以上之分工詐騙模式，具有一
    定結構組織分工，且該集團最終目的即為詐取款項，並將詐
    欺之不法所得分配與共同參與之成員，被告仍實際擔任收水
    之工作，顯有參與上開犯罪組織、共同基於意圖為自己不法
    所有之三人以上冒用公務員名義詐欺取財之主觀犯意及客觀
    行為至明。
  ㈢關於被告洗錢犯行部分：
  1.洗錢防制法業於105年12月28日修正公布，並於106年6月28
    日生效施行。依修正後即現行洗錢防制法第2條第2款、第3 
    條第2款規定，掩飾或隱匿刑法第339條犯罪所得之本質、來
    源、去向、所在、所有權、處分權或其他權益者，即構成洗
    錢行為。是依修正後洗錢防制法，掩飾刑法第339條詐欺取
    財犯罪所得去向、所在之行為，亦可構成洗錢罪。參諸洗錢
    防制法第2 條修正之立法理由第1 點「洗錢行為之處罰，其
    規範方式應包含洗錢行為之處置、分層化及整合等各階段。
    現行條文區分自己洗錢與他人洗錢罪之規範模式，僅係洗錢
    態樣之種類，未能完整包含處置、分層化及整合等各階段行
    為。為澈底打擊洗錢犯罪，爰參酌FATF40項建議之第3項建
    議，參採聯合國禁止非法販運麻醉藥品和精神藥物公約（th
    e United Nations Convention against Illicit Traffic 
    in Narcotic Drugs and Psychotropic Substances，以下
    稱維也納公約）及聯合國打擊跨國有組織犯罪公約（the Un
    ited Nations Convention against TransnationalOrganiz
    ed Crime ）之洗錢行為定義，修正本條」、第3點「維也納
    公約第3條第1項第b款第ii目規定洗錢行為態樣，包含隱匿
    或掩飾該財產的真實性質、來源、所在地、處置、轉移、相
    關的權利或所有權之洗錢類型，例如：(1)犯罪行為人出具
    假造的買賣契約書掩飾某不法金流；(2)貿易洗錢態樣中以
    虛假貿易外觀掩飾不法金流移動；(3)知悉他人有將不法所
    得轉購置不動產之需求，而擔任不動產之登記名義人或成立
    人頭公司擔任不動產之登記名義人以掩飾不法所得之來源；
    (4)提供帳戶以掩飾不法所得之去向，例如：販售帳戶予他
    人使用；廠商提供跨境交易使用之帳戶作為兩岸詐欺集團處
    理不法贓款使用。現行條文並未完整規範上開公約所列全部
    隱匿或掩飾態樣，而為APG2007年相互評鑑時具體指摘洗錢
    之法規範不足，爰參酌澳門預防及遏止清洗黑錢犯罪法第3 
    條第3項等規定，修正第1款後移列修正條文第2款。」可知
    本次修正洗錢行為之定義，係因修正前條文對洗錢行為之定
    義範圍過窄，對於洗錢行為之防制與處罰難以有效達成，為
    擴大洗錢行為之定義，以含括洗錢之各階段行為。
  2.洗錢之前置犯罪完成，取得財產後所為隱匿或掩飾該財產的
    真實性質、來源、所在地、處置、轉移、相關的權利或所有
    權之行為，固為典型洗錢行為無疑，然於犯罪人為前置犯罪
    時，即提供帳戶供犯罪人作為取得犯罪所得之人頭帳戶，或
    於其後交付犯罪所得款項製造金流斷點，致無法查得犯罪所
    得流向等，均會產生掩飾或隱匿該犯罪不法所得真正去向之
    洗錢效果。亦即，從犯罪者之角度觀察，犯罪行為人為避免
    犯行遭查獲，會盡全力滅證，但對於犯罪之成果即犯罪所得
    ，反而會盡全力維護，顯見洗錢犯罪本質上本無從確知犯罪
    行為之存在，僅為合理限制洗錢犯罪之處罰，乃以不法金流
    與特定犯罪有連結為必要。是以，依犯罪行為人取得該不法
    金流之方式，已明顯與洗錢防制規定相悖，有意規避洗錢防
    制規定，為落實洗錢防制，避免不法金流流動，自不以提供
    帳戶為限，亦包括取得款項後，將款項交予犯罪組織之其他
    成員，致無法或難以追查犯罪所得去向之洗錢結果。本次修
    法既於立法理由中明示掩飾不法所得去向之行為亦構成洗錢
    ，則以匯款或交付現金等方式，致產生掩飾或隱匿不法犯罪
    所得真正去向之行為，亦屬洗錢防制法第14條第1項所規範
    之洗錢類型（最高法院108年台上字第1744號判決意旨參照
    ）。
  3.查被告於共犯張子彧向告訴人乙○○領取詐騙款項並轉交共犯
    林威均後，再向同案被告林威均收取該等款項，製造金流之
    斷點，再由被告將上開詐騙所得款項轉交與「黃國旻」，致
    無從或難以追查前揭犯罪所得，而掩飾或隱匿該犯罪所得之
    去向，依上開說明，自屬洗錢防制法所規範之洗錢行為。
  ㈣綜上，被告確實有如事實欄所載參與犯罪組織、三人以上共
    同冒用公務員名義詐欺取財及洗錢等犯行，本案事證明確，
    其犯行堪予認定。
二、論罪
  ㈠核被告所為，係犯組織犯罪防制條例第3條第1項後段之參與
    犯罪組織罪、刑法第339條之4第1項第2款、第1款之三人以
    上共同冒用公務員名義詐欺取財罪及洗錢防制法第14條第1
    項、第2條第2項之洗錢罪。
  ㈡被告與詐欺集團成員「黃國旻」、「阿偉」、微信暱稱「普
    拿疼」、「閃耀之星」、蘇振豪、林威均、張子彧及其他不
    詳機房人員、車手等，就本件犯行有犯意聯絡及行為分擔，
    應論以共同正犯。
  ㈢想像競合犯部分：
  ⒈行為人著手於犯罪之實行，發生構成要件之結果後，倘行為
    人仍以其意志控制犯罪行為之繼續進行，直至行為終止，犯
    罪始行終結者，謂之「繼續犯」，此與構成要件結果發生，
    犯罪即為既遂且同時終結，僅法益侵害狀態仍然持續之「狀
    態犯」有別。繼續犯之行為人在犯罪行為繼續進行中，倘又
    實行其他犯罪行為，致數行為之部分行為互相重疊時，該數
    行為在法律上究應如何評價，學說上見解紛歧。雖論者有謂
    只須數行為之主要部分重疊，即應視為單一行為，而論以想
    像競合犯。惟單純藉由部分行為之重疊，尚不足以評價為單
    一行為，必也繼續犯之行為自始即以之為實行其他犯罪行為
    之手段或前提；或其他犯罪之實行，在於確保或維護繼續犯
    之狀態，始得評價為單一行為，而有想像競合犯之適用。倘
    非如此，或其他犯罪之實行係另起犯意，利用原繼續犯之狀
    態而為，均難評價為單一行為；應認係不同之數行為，而以
    數罪論處（最高法院102年度台上字第310號判決意旨參照）
    。而組織犯罪防制條例係藉由防制組織型態之犯罪活動為手
    段，以達成維護社會秩序、保障人民權益之目的，乃於該條
    例第3條第1項前段與後段，分別對於「發起、主持、操縱、
    指揮」及「參與」犯罪組織者，依其情節不同而為處遇，行
    為人雖有其中一行為（如參與），不問其是否實施各該手段
    （如詐欺）之罪，均成立本罪。然在未經自首或有其他積極
    事實，足以證明其確已脫離或解散該組織前，其違法行為，
    仍繼續存在，即為行為之繼續，而屬單純一罪，至行為終了
    時，仍論為一罪。又刑法上一行為而觸犯數罪名之想像競合
    犯存在之目的，在於避免對於同一不法要素予以過度評價。
    自然意義之數行為，得否評價為法律概念之一行為，應就客
    觀構成要件行為之重合情形、主觀意思活動之內容、所侵害
    之法益與行為間之關連性等要素，視個案情節依社會通念加
    以判斷。刑法刪除牽連犯規定後，原認屬方法目的或原因結
    果，得評價為牽連犯之二犯罪行為間，如具有局部之同一性
    ，或其行為著手實行階段可認為同一者，得認與一行為觸犯
    數罪名之要件相侔，依想像競合犯論擬。倘其實行之二行為
    ，無局部之重疊，行為著手實行階段亦有明顯區隔，依社會
    通念難認屬同一行為者，應予分論併罰。因而，行為人以一
    參與詐欺犯罪組織，並分工加重詐欺行為，同時觸犯參與犯
    罪組織罪及加重詐欺罪，雖其參與犯罪組織之時、地與加重
    詐欺之時、地，在自然意義上非完全一致，然二者仍有部分
    合致，且犯罪目的單一，依一般社會通念，認應評價為一罪
    方符合刑罰公平原則，應屬想像競合犯，如予數罪併罰，即
    有過度評價之疑（最高法院107年度台上字第1066號、108年
    度台上字第416、783號判決意旨參照）。
  ⒉查被告參與犯罪組織即詐欺集團之著手行為，加入犯罪組織
    與其加重詐欺、洗錢之行為雖非同一，然加重詐欺及洗錢行
    為係在其繼續參與犯罪組織中所為，二者仍有部分合致；且
    其參與詐欺集團之犯罪組織，即係依其前開分工開始實施加
    重詐欺及洗錢犯行，是其參與本件犯罪組織，顯係以實施加
    重詐欺及洗錢犯行作為其目的，揆諸上開說明，自不能將參
    與犯罪組織及加重詐欺、洗錢論以數行為，而予以併罰，以
    免過度評價，是就其本件所犯參與犯罪組織、加重詐欺及洗
    錢犯行，應論以一行為觸犯數罪名之想像競合犯，從一重論
    以加重詐欺罪。
  ㈣接續犯之說明：
  ⒈謂接續犯，係指行為人基於單一犯意，以數個舉動接續進行
    ，而侵害同一法益，在時間及空間上有密切關係，依一般社
    會健全觀念，難以強行分開，在刑法評價上，以視為數個舉
    動之接續實行，合為包括之一行為予以評價，較為合理，於
    此情形，始得依接續犯論以包括一罪（最高法院107年度台
    上字第2330判決意旨參照）。
  ⒉經查，本案詐欺犯罪之類型，於詐欺集團所屬機房人員著手
    實施、撥打電話予告訴人乙○○，進而接續以各種理由對其施
    以詐術誘騙，令其不斷付款。因此本件包含被告在內之詐欺
    集團成員，對於同一被害人及告訴人乙○○為數次詐欺取財之
    行為，均係於密切接近之時地實施，侵害法益相同，各行為
    之獨立性極為薄弱，依一般社會健全觀念，在時間差距上，
    難以強行分開，在刑法評價上，以視為數個舉動之接續施行
    ，合為包括之一行為予以評價，較為合理，自應論以接續犯
    之包括一罪。且被告所為加重詐欺取財之犯行，雖有既遂及
    未遂之階段，仍應僅論以一加重詐欺取財既遂罪即可。公訴
    意旨認應分論併罰云云，容有誤會。
  ㈤刑之加重：
    按依司法院釋字第775號解釋意旨，有關刑法第47條第1項累
    犯加重本刑之規定，尚不生違反憲法一行為不二罰原則之問
    題，惟其不分情節，基於累犯者有其特別惡性及對刑罰反應
    力薄弱等立法理由，一律須加重最低本刑，於不符合刑法第
    59條所定要件之情形下，致生行為人所受之刑罰超過其所應
    負擔罪責之個案，其人身自由因此遭受過苛之侵害部分，對
    人民受憲法第8條保障之人身自由所為限制，不符憲法罪刑
    相當原則，牴觸憲法第23條比例原則。於此範圍內，在有關
    機關依該解釋意旨修正刑法第47條前，為避免發生上述罪刑
    不相當之情形，法院就該個案應依該解釋意旨，裁量是否加
    重最低本刑，不宜一律加重。本諸上揭解釋意旨，係指法院
    認為個案應量處最低法定刑為適當，又無法適用刑法第59條
    酌量減輕規定之情形，始應依本解釋意旨裁量不依累犯規定
    加重最低本刑。倘法院已就個案具體情節綜合觀察，審酌加
    重最低本刑後，認無有過苛情形，應認其裁量加重，並無違
    法可言（最高法院108年度台上字第2828號判決意旨參照）
    。經查：被告甲○○前因違反毒品危害防制條例案件，經臺灣
    苗栗地方法院以101年度訴字第557號判決判處有期徒刑4年
    、4年、3年6月，應執行有期徒刑5年6月，案經上訴，經臺
    灣高等法院以102年度上訴字第708號判決上訴駁回而確定，
    於106年3月9日縮短刑期假釋出監並付保護管束，107年11月
    19日假釋期滿未經撤銷，視為執行完畢等情，有本院被告前
    案紀錄表1份在卷可據，其甫於受有期徒刑之執行完畢後月
    餘，即無視法律嚴厲禁制，再犯本件有期徒刑以上之罪，除
    合於刑法第47條第1項累犯之要件，亦足徵其並未真正悛悔
    改過，刑罰反應力確屬薄弱，兼衡其於本案所犯情節具有惡
    性，自不宜量處最低法定刑，而應酌量加重其刑，延長矯正
    期間，將有助其之再社會化，亦符合憲法罪刑相當原則之要
    求，自應依刑法第47條第1項規定，加重其刑。
  ㈥公訴意旨漏未論及被告所為亦構成洗錢罪之事實，然此與前
    開論罪科刑之參與犯罪組織及加重詐欺等犯行屬裁判上一罪
    關係，均為起訴效力所及，本院自得併予審理，併此敘明。
三、上訴之判斷
    原審認被告罪證明確，而予依法論科，固非無見。惟查：
  ㈠被告於本院審理時就所犯之組織犯罪防制條例之參與犯罪組
    織罪及洗錢防制法之洗錢罪，已能坦承所犯，表達知錯之意
    ，未為無謂爭執，犯後尚知正視己非，悛悔改過，是本件量
    刑基礎已有變更，原審未及審酌，容有未恰。
  ㈡被告本件所為，亦成立洗錢防制法第14條第1項之洗錢罪，並
    與已起訴之組織犯罪條例第3條第1項後段之參與犯罪組織罪
    、刑法第339條之4第1項第1、2款之三人以上共同冒用公務
    員名義詐欺取財罪有裁判上一罪關係，原判決漏未論以洗錢
    罪，尚有未洽。
  ㈢原審以被告所為固屬累犯，但本件所為加重詐欺犯行與上開
    前案之罪質、保護法益迥異，犯罪情節、目的、原因、手段
    亦不相同，且所犯本罪僅是侵害財產法益，並非最輕法定本
    刑3年以上有期徒刑之重罪，相較於其前案亦無罪質顯然較
    重之情而認無再依累犯規定加重其刑之必要。然刑法第47條
    第1 項累犯加重其刑之規定，於被告符合累犯要件時，依法
    即應加重其刑，法院並無審酌加重與否之權限。而司法院釋
    字第775號解釋意旨，原則上係對刑法累犯規定採取合憲之
    解釋，僅在個案上未適用刑法第59條規定對被告酌減其刑之
    情況下，為避免罪刑不相當，始賦予法院得裁量是否依累犯
    規定加重最低本刑之權限，並非謂法院於個案經上述裁量後
    ，如認予以加重其刑並無罪刑不相當之情形，猶可不依累犯
    規定加重其刑，其理自不待言。是本院斟酌被告刑罰感應力
    薄弱及其再犯之情節惡性至鉅，認依累犯規定加重其刑，對
    被告並無罪刑不相當之情況，已如前述，依法即應依累犯規
    定加重其刑，原審以上揭理由認毋庸加重其刑，於法即有未
    合。
  ㈣綜合上述，被告上訴主張原審量刑過重，為有理由，且原判
    決復有上揭其他未洽之處，已屬無可維持，自應由本院予以
    撤銷改判。
四、科刑及沒收之說明
  ㈠科刑部分： 
    爰以行為人之責任為基礎，審酌被告一同參與詐欺犯罪組織
    ，且依照該集團之計畫而分擔部分犯行，利用一般民眾欠缺
    法律知識及對公務員之信賴，作為施詐取財之手段，進而掩
    飾或隱匿詐欺贓款，破壞公權力行使之威信，造成告訴人之
    財產損害，更嚴重影響社會治安，所為實無足取；惟念及於
    本院已能坦認所有犯行，且於原審業與告訴人達成調解，當
    庭支付50萬元予告訴人，賠付告訴人之損失，此有原審臺北
    簡易庭民事調解筆錄存卷足參（見原審訴字卷第347頁），
    犯後態度尚稱良好，且告訴人亦同意從輕處理；併考量被告
    參與詐欺集團組織之程度及分工角色、復無證據證明獲有犯
    罪所得；兼衡自承高中畢業之智識程度，現從事水電工程行
    業，已婚，需照護父親及育有3名子女等家庭狀況，暨其犯
    罪之動機、目的、手段等一切情狀，量處如主文第2項所示
    之刑。
  ㈡關於「參與」犯罪組織者是否宣告強制工作之說明：
  ⑴組織犯罪防制條例第3條規定：「（第1項）發起、主持、操
    縱或指揮犯罪組織者，處3年以上10年以下有期徒刑，得併
    科1億元以下罰金；參與者，處6月以上5年以下有期徒刑，
    得併科1千萬元以下罰金。但參與情節輕微者，得減輕或免
    除其刑。（第2項）具公務員或經選舉產生之公職人員之身
    分，犯前項之罪者，加重其刑至二分之一。（第3項）犯第1
    項之罪者，應於刑之執行前，令入勞動場所，強制工作，其
    期間為3年。」。
  ⑵刑法第55條之想像競合犯，於94年2月2日修正公布、95年7月
    1日施行，上開修法時增設但書規定「但不得科以較輕罪名
    所定最輕本刑以下之刑」，以免科刑偏失，此種輕罪最低度
    法定刑於量刑上所具有之封鎖作用（重罪科刑之封鎖效果）
    ，是否擴及包含輕罪之從刑、沒收、附屬效果及保安處分在
    內，攸關本案被告3 人依想像競合犯論以加重詐欺重罪後，
    是否須依輕罪之組織犯罪防制條例第3條第3項規定宣付刑前
    強制工作。經查刑法第55條但書係規範想像競合數罪中之輕
    罪最低度法定刑於「量刑」上具有封鎖作用，立法理由亦說
    明其目的在於避免「科刑」偏失，可見立法者增訂本條但書
    之預想射程僅限於重罪「科刑」之封鎖效果。而保安處分並
    非刑罰，無涉「科刑」偏失，在法無明文下，該封鎖作用倘
    無條件擴及包含輕罪中關於拘束人身自由之保安處分（如強
    制工作）在內，而對被告作不利之擴張法律適用，非無違背
    罪刑法定原則之疑慮。況法院就同一罪刑所適用之法律，無
    論係對罪或刑（包括主刑或刑之加重、減輕與免除等項）或
    保安處分，除法律別有規定外，均應本統一性或整體性予以
    適用。而組織犯罪防制條例所規定之強制工作，係刑法有關
    保安處分規定之特別法，其適用範圍以所宣告之罪名為該條
    例第3條第1項之罪名為限。而本案對被告所宣告之罪名係刑
    法之加重詐欺罪，縱與之具有想像競合犯關係之參與犯罪組
    織行為，係屬組織犯罪防制條例第3條第1項之罪，亦無適用
    該條例第3條第3項規定宣付刑前強制工作之餘地（最高法院
    108年度台上字第416號判決意旨參照），因此就被告上開犯
    行不予宣告強制工作。起訴意旨認應依前揭規定對被告宣告
    強制工作云云，容有誤會。
  ㈢沒收部分：
    按犯罪所得屬於犯罪行為人者，沒收之，於全部或一部不能
    沒收或不宜執行沒收時，追徵其價額，刑法第38條之1第1  
      項前段、第3項固定有明文。而犯罪所得係由財產利益之
    「不法性」及「支配性」所組成，前者係指違反犯罪構成要
    件規範目的之財產利益，後者則係行為人或第三人對於財產
    利益取得事實上之處分地位。而有關共同正犯之犯罪所得，
    應如何沒收或追徵，最高法院業於104年8月11日之104年度
    第13次刑事庭會議，決議不再援用、參考先前採取共犯連帶
    說之判例、決議，改採沒收或追徵應就各人所分得者為限之
    見解。所謂各人所分得，指各人對犯罪所得有事實上之處分
    權限，法院應視具體個案之實際情形而為認定。倘若共同正
    犯各成員內部間，對於不法利得分配明確時，固應依各人實
    際分配所得沒收；然若共同正犯成員對不法所得並無處分權
    限，其他成員亦無事實上之共同處分權限者，自不予諭知沒
    收（最高法院105年度台上字第1984號、第3282號判決意旨
    參照）。準此，犯罪所得之沒收，應以行為人或第三人對於
    不法利得「具有事實上處分權限」為前提，當無疑義。又供
    犯罪所用、犯罪預備之物或犯罪所生之物，屬於犯罪行為人
    者，得沒收之。但有特別規定者，依其規定，刑法第38條第
    2項亦有明定。扣案如附表二所示OPPO廠牌行動電話1支，為
    被告甲○○所有供本案犯罪聯絡所用之物，業經被告甲○○坦承
    在卷（原審訴字卷第250頁），爰依刑法第38條第2項前段規
    定宣告沒收。至扣案之被告所有之Samsung廠牌行動電話1支
    （含門號0000000000號SIM卡1張），無證據足以證明與被告
    本案論罪科刑之犯行相關，爰不予宣告沒收。另被告甲○○與
    共犯張子彧、林威均、蘇振豪暨「阿偉」、「黃國旻」所屬
    詐欺集團，共向告訴人詐得如附表一所示詐騙款項，惟被告
    供稱未曾取得任何犯罪所得，亦無證據證明被告確受有犯罪
    所得，依前揭最高法院判決意旨，爰無沒收犯罪不法利得問
    題。又本件扣案之假鈔1 包（偽裝成新臺幣50萬元之白紙）
    ，業經告訴人具據領回，有臺北市政府警察局贓物認領保管
    單在卷可稽（見偵字第519號卷㈠第25頁），依刑法第38條之
    1第5 項規定，自毋庸宣告沒收或追徵，末此敘明。
據上論斷，應依刑事訴訟法第369條第1項前段、第364條、第299
 條第1項前段，判決如主文。
本案經檢察官李建論提起公訴，經被告提起上訴後，由檢察官李
豫雙到庭執行職務。
中    華    民    國    109   年    1     月    22    日
                  刑事第十五庭  審判長法  官  劉興浪
                                      法  官  林怡秀
                                      法  官  古瑞君
以上正本證明與原本無異。
如不服本判決，應於收受送達後20日內向本院提出上訴書狀，其
未敘述上訴之理由者並得於提起上訴後20日內向本院補提理由書
（均須按他造當事人之人數附繕本）「切勿逕送上級法院」。
                                      書記官  林君縈
中    華    民    國    109   年    1     月    22    日
附錄：本案論罪科刑法條全文
組織犯罪防制條例第3條
發起、主持、操縱或指揮犯罪組織者，處3 年以上10年以下有期
徒刑，得併科新臺幣1 億元以下罰金；參與者，處6 月以上5 年
以下有期徒刑，得併科新臺幣1 千萬元以下罰金。但參與情節輕
微者，得減輕或免除其刑。
具公務員或經選舉產生之公職人員之身分，犯前項之罪者，加重
其刑至二分之一。
犯第1 項之罪者，應於刑之執行前，令入勞動場所，強制工作，
其期間為3 年。
前項之強制工作，準用刑法第90條第2 項但書、第3 項及第98條
第2 項、第3 項規定。
以言語、舉動、文字或其他方法，明示或暗示其為犯罪組織之成
員，或與犯罪組織或其成員有關聯，而要求他人為下列行為之一
者，處3 年以下有期徒刑，得併科新臺幣3 百萬元以下罰金：
一、出售財產、商業組織之出資或股份或放棄經營權。
二、配合辦理都市更新重建之處理程序。
三、購買商品或支付勞務報酬。
四、履行債務或接受債務協商之內容。
前項犯罪組織，不以現存者為必要。
以第5 項之行為，使人行無義務之事或妨害其行使權利者，亦同
。
第5 項、第7 項之未遂犯罰之。

洗錢防制法第2條
本法所稱洗錢，指下列行為：
一、意圖掩飾或隱匿特定犯罪所得來源，或使他人逃避刑事追訴
    ，而移轉或變更特定犯罪所得。
二、掩飾或隱匿特定犯罪所得之本質、來源、去向、所在、所有
    權、處分權或其他權益者。
三、收受、持有或使用他人之特定犯罪所得。

洗錢防制法第14條
有第二條各款所列洗錢行為者，處 7 年以下有期徒刑，併科新
臺幣 5 百萬元以下罰金。
前項之未遂犯罰之。
前二項情形，不得科以超過其特定犯罪所定最重本刑之刑。

中華民國刑法第339條之4
犯第339 條詐欺罪而有下列情形之一者，處1 年以上7 年以下有
期徒刑，得併科1 百萬元以下罰金：
一、冒用政府機關或公務員名義犯之。
二、三人以上共同犯之。
三、以廣播電視、電子通訊、網際網路或其他媒體等傳播工具，
    對公眾散布而犯之。
前項之未遂犯罰之。 
附表一
編號 取款時間 取款地點 詐騙款項（新臺幣） 轉交（林威均）之時間 轉交（林威均）之地點 轉交（甲○○）之時間 轉交（甲○○）之地點 轉交（甲○○）之金額 1. 107 年12月21日上午某時 臺北市○○區○○○○○○0 號公廁旁階梯 1,500,000元 107 年12月21日下午3時前某時 臺北市文山區木柵動物園停車場 107 年12月21日下午7時許 桃園市中壢區中壢高中附近某85℃咖啡店  2,025,000元 2. 107 年12月21日下午3時 臺北市○○區○○○○○○0 號公廁前 1,200,000元 107 年12月21日下午3 時至同日下午7 時間某時 新北市新店區新店捷運站附近某公車站牌    3. 107 年12月22日下午3時 臺北市○○區○○○○○○0 號公廁前 1,500,000元 107 年12月22日下午3 時至同日下午6 時間某時 萬芳醫院B3停車場 107 年12月22日下午6 時許 桃園市中壢區中壢高中附近某85℃咖啡店  1,125,000元 4. 107 年12月24日下午3時 臺北市○○區○○○○○○0 號公廁旁階梯 2,500,000元 107 年12月24日下午3 時至同日下午6 時間某時 萬芳醫院B3停車場 107 年12月24日下午6 時許 桃園市中壢區中壢高中附近某85℃咖啡店  1,875,000元 
附表二
扣押物品：OPPO廠牌行動電話1支（含門號0000000000號SIM 卡1
 張）